臺灣高等法院高雄分院刑事判決　　　　99年度上訴字第1676號
上　訴　人　臺灣高雄地方法院檢察署檢察官
上　訴　人
即　被　告　蘇團達
選任辯護人　紀錦隆　律師
上列上訴人因被告傷害致重傷案件，不服臺灣高雄地方法院98年
度簡上字第1234號中華民國99年8 月19日第一審判決（起訴案號
：臺灣高雄地方法院檢察署97年度偵字第33523 號），提起上訴
，本院判決如下：
    主  文
原判決撤銷。
蘇團達犯傷害罪，處有期徒刑壹年陸月。
    事  實
一、蘇團達與靖久儀原為朋友關係，於民國（以下同）97年7 月
    22日二人因細故於電話中發生口角，乃約在高雄市前金區○
    ○○路173 號蘇團達住處大樓前見面，蘇團達即攜帶其所有
    之不明武士刀1 把（未扣案，無法證明係違禁之制式武士刀
    ）、靖久儀則攜帶球棒1 支到場，雙方見面後即正面衝突進
    而互毆，蘇團達基於傷害他人身體之犯意，持上開武士刀砍
    傷靖久儀左、右手，致靖久儀受有左尺骨開放性骨折合併左
    尺神經斷裂、左三頭肌斷裂及右肱骨開放性骨折（起訴書誤
    載為左肱骨）之傷害，嗣經送醫急救並接受尺神經吻合手術
    後，靖久儀之左手手指仍無法正常內收及外展及伸展，致受
    有左手握力及功能減損之傷害。而蘇團達亦遭靖久儀持球棒
    毆打頭部及手部，受有頭皮撕裂傷6 ×0.7 ×0.4 公分、右
    手臂3 ×1 、1 ×1 、1 ×1 、1 ×1 、1.5 ×1.5 公分五
    處擦傷之傷害（未據告訴）。
二、案經靖久儀訴由高雄市政府警察局新興分局移送臺灣高雄地
    方法院檢察署檢察官偵查起訴。
    理  由
壹、証据能力部分：
    按被告以外之人於審判外之陳述，雖不符刑事訴訟法第159
    條之1 至第159 條之4 之規定，而經當事人於審判程序同意
    作為證據，法院審酌該言詞陳述或書面陳述作成時之情況，
    認為適當者，亦得為證據；又當事人、代理人或辯護人於法
    院調查證據時，知有第159 條第1 項不得為證據之情形，而
    未於言詞辯論終結前聲明異議者，視為有前項之同意，刑事
    訴訟法第159 條第1 項、第159 條之5 分別定有明文。查本
    件證人即告訴人靖久儀於警詢時所為陳述，核屬被告以外之
    人於審判外之陳述，被告蘇團達及辯護人既否認證人靖久儀
    警詢陳述之證據能力，依上開說明，自不得作為證據，惟仍
    得憑以彈劾本案各該積極證據之證明力。本案判決就被告所
    引用其他各項證據（含傳聞證據、非傳聞證據及符合法定傳
    聞法則例外之證據）之證據能力，檢察官、被告及辯護人於
    審判程序時，均表示無意見，並同意引為證據，且於言詞辯
    論終結前，對於卷附具有傳聞證據性質之證據，既均已知其
    情，卻未聲明異議，審酌認該具有傳聞證據性質之證據，亦
    無任何違法取證之不適當情形，以之作為證據使用係屬適當
    ，自均具有證據能力。
貳、實體部分：
一、訊據被告蘇團達固坦承有於上揭時、地，持武士刀揮砍告訴
    人，致其受有上開傷害之事實，惟矢口否認有何傷害犯行，
    辯稱：當天是告訴人來找我打架，是他打我，我才對他還擊
    ，我是正當防衛云云；辯護人辯護稱：本案係因告訴人至被
    告住處尋隙，被告又確實受有頭部鈍器傷，若告訴人已遭被
    告持武士刀砍傷，如何能持球棒毆打被告，被告供稱是遭其
    毆打才拿武士刀反擊，應可採信，又被告既因遭告訴人攻擊
    ，為了保護自己而拿武士刀反擊，且砍傷告訴人後未再繼續
    追擊，應屬正當防衛等語。經查：
（一）被告蘇團達於上揭時、地，持武士刀揮砍告訴人，致其受
      有左尺骨開放性骨折合併左尺神經斷裂、左三頭肌斷裂及
      右肱骨開放性骨折之傷害等情，業據被告蘇團達迭於警詢
      、偵查、原審及本院審理時坦承在卷（見警卷第3 頁、偵
      卷第11 頁 、原審審易卷第112 頁、簡上卷第30頁、本院
      99年10月26日準備程序筆錄、100 年1 月4 日審判筆錄，
      即本院卷第45頁、103 頁背面），核與告訴人指訴遭被告
      持刀砍傷等情節相符，又告訴人於97年7 月22日晚上11時
      40分至高雄市立聯合醫院急診就醫，當時即受有左手肘深
      部撕裂傷併肌腱斷裂，應為新傷，由傷勢判斷不排除是刀
      傷所為，告訴人於翌日即7 月23日凌晨0 時45分轉至財團
      法人私立高雄醫學大學附設中和紀念醫院（下稱高醫附設
      中和紀念醫院）治療，當時告訴人雙手有深層裂傷，左手
      切割傷內有尺骨開放性骨折，多條肌肉斷裂、尺神經斷裂
      、依傷口情況判定，應為新傷，傷口判定為利器所傷，符
      合刀傷特性等情，業據高雄市立聯合醫院及高醫附設中和
      紀念醫院函覆在卷，此有高雄市立聯合醫院99年5 月26日
      高市聯醫醫務字第0990003492號函暨檢附之告訴人病歷資
      料、高醫附設中和紀念醫院99年6 月17日高醫附行字第
      0990002327號函暨檢附之告訴人病歷資料各1 份在卷可稽
      （見原審簡上卷第123 至144 、69至121 頁），足證告訴
      人所受上開傷害確係由被告持武士刀揮砍所造成無誤，參
      以被告蘇團達及辯護人對告訴人之傷勢由被告蘇團達造成
      一節亦不再爭執，僅以正當防衛等語置辯，益徵被告蘇團
      達就持武士刀砍傷告訴人致其受有上開傷害之自白，應與
      事實相符，自得為認定犯罪之依據。
（二）次按正當防衛必須對於現在不法之侵害始得為之，侵害業
      已過去，即無正當防衛可言。至彼此互毆，又必以一方初
      無傷人之行為，因排除對方不法之侵害而加以還擊，始得
      以正當防衛論。故侵害已過去後的報復行為，與無從分別
      何方為不法侵害之互毆行為，均不得主張防衛權，最高法
      院亦著有30年上字第1040號、19年上字第1174號判例意旨
      足資參照。經查告訴人係遭被告蘇團達持武士刀揮砍，而
      受有如事實欄所載傷害，業據被告供承明確，告訴人雖陳
      稱：我有想拿球棒還手，但已遭蘇團達砍傷無力還手等語
      ，否認持球棒毆打被告蘇團達，然被告蘇團達於97年7 月
      23日凌晨0 時26分，至阮綜合醫院接受治療之檢查結果：
      被告確實受有頭皮撕裂傷6 ×0.7 ×0.4 公分、右手臂五
      處擦傷（各為3 ×1 、1 ×1 、1 ×1 、1 ×1 、1.5 ×
      1.5 公分），致傷之原因及其兇器種類為鈍器傷，此有阮
      綜合醫院（97）診字第1290853 號驗傷診斷書1 份在卷可
      稽（見偵查卷第13頁），審酌被告所受傷勢情形符合鈍器
      傷所造成損害，驗傷時間與本案案發時間甚為相近，佐以
      依告訴人所言，實已坦承有持球棒在場之事實，足見被告
      蘇團達所受上開傷害應係由告訴人持球棒造成無誤，是被
      告及告訴人確有分別持武士刀及球棒互相攻擊傷害對方之
      事實堪以認定。又告訴人及被告蘇團達既均受有傷害，則
      應審酌者即為，渠等乃彼此互毆行為，抑或係被告初無傷
      人之行為，因排除對方不法之侵害而加以還擊之正當防衛
      。查被告蘇團達於偵查中業已供稱：是告訴人打電話約我
      打架，我帶了武士刀到約定地點等語（見偵卷第11至12頁
      ），及於原審陳稱：告訴人約我在六合二路住處樓下要找
      我打架，因為我不知道他們來幾個人，我總是要防衛，所
      以才帶武士刀到樓下等語在卷（見原審審易卷第78、91頁
      ），因被告心中已預備與告訴人或其友人打架，故自行攜
      帶武士刀一把下樓，佐以告訴人於陳述狀內亦載明：「與
      被告發生口角，事後因被告很不善良口氣相對，告訴人又
      到被告家質問」等語（見原審審易卷第115 頁），足見告
      訴人心中甚為不滿，係基於氣憤而前往被告住處理論，其
      又攜帶球棒到場，堪認雙方於案發當晚見面前即彼此均可
      認知將爆發肢體衝突，因而各自攜帶武器攻防，渠等主觀
      上實有傷害互毆之意思，本件應屬約定互毆之傷害案件至
      明。
（三）被告蘇團達雖又辯稱：係告訴人先拿球棒打我，我才會拿
      武士刀回擊云云，惟此與告訴人於警詢時陳稱：我到達約
      定地點後，剛下車就看到被告拿武士刀向他砍過來等語完
      全相反（見警卷第9 頁），佐以被告蘇團達於原審供承當
      時只有我和告訴人兩人在場等語（見原審簡上卷第30頁）
      ，已無從証明被告蘇團達是否初無傷人之行為，係因排除
      對方不法之侵害而加以還擊，而被告蘇團達及告訴人又分
      別持武士刀及球棒傷害對方，本件實為無從分別何方為不
      法侵害之互毆行為，況被告持有之兇器係極易取人性命之
      不明武士刀，相對於告訴人僅是取木棒之鈍器，攻擊威脅
      力道優劣互見，且告訴人之木棒造成被告之傷勢僅係表皮
      裂傷或擦傷，傷勢輕重亦甚懸殊，客觀言之，被告蘇團達
      自無主張正當防衛之餘地，應認被告以武士刀砍傷告訴人
      之行為，亦係基於傷害之犯意為之，被告蘇團達及辯護人
      辯謂伊係正當防衛云云，無從憑採。
    綜上所述，因被告蘇團達已坦承持武士刀揮砍告訴人，致其
    受有左尺骨開放性骨折合併左尺神經斷裂、左三頭肌斷裂及
    右肱骨開放性骨折之傷害，又本件係雙方約定地點各帶武器
    之互毆行為，被告蘇團達自無主張正當防衛之餘地，事証明
    確，其所辯係卸責之詞，不足採信，其犯行已堪認定。
二、核被告蘇團達所為，係犯刑法第277 條第1 項之傷害罪。
三、原審予以論科，固非無見，惟查原審於99年3 月19日準備程
    序時當庭勘驗結果：一、請告訴人伸直左手全部手指，其中
    大拇指、食指均可伸直；惟中指、無名指、小指彎曲無法伸
    直。二、請告訴人以左手握緊桌上直立放置之標示12磅之啞
    鈴，其中大拇指、食指、中指可以緊握啞鈴，惟無名指、小
    指無法握住。三、請告訴人以左手正面抓提平放桌上之標示
    為12磅之啞鈴，可以提舉。足見告訴人左手下肢重要之大姆
    指、食指、中指均可正常作用，並可以左手正面抓提啞鈐平
    放桌上及提舉標示為12磅之啞鈐。又告訴人甫手術後左手力
    道雖未能完全恢復，尚難遽認告訴人左手下肢達於毀敗或嚴
    重減損之程度。又被害人靖久儀於98年4 月9 日原審準備程
    序時陳稱：「（左手）有點萎縮，而目前仍在復健」，又於
    100 年1 月4 日本院審判時復稱：( 問：你的左（手）下肢
    受傷後現在有無神經反應？) 有感覺，但是我的神經已經斷
    了，經過兩次手術接合，手也無法伸直，所以醫師才幫我申
    請輕度肢障」等語。告訴人既自稱左（手）下肢部位受傷後
    仍有感覺，細繹告訴人左手受傷情形，告訴人於本院開庭時
    左手指最後三隻雖較嚴重彎曲不易伸直，然該三指尚非左手
    掌關鍵之最重要功能之部位，且其餘二指伸曲功能尚屬正常
    ，參酌高雄地院98年度簡上字第1234號卷第62頁至第64頁勘
    驗佐證照片所示，告訴人仍可手握啞鈐，甚至舉起啞鈐，足
    見告訴人左手下肢之機能，尚未達於毀敗或嚴重減損之程度
    ，是告訴人所受之前開傷害，與刑法所規定之「毀損或嚴重
    減損『一肢』以上之機能」或重大不治之重傷害規定尚有未
    合，尚未達於重傷之程度，而依告訴人受傷部位及被告攻擊
    次數情狀以觀，二人生氣間互為攻擊，均有閃避空間且為動
    態狀況，亦無證據足認被告係以砍斷告訴人左手為主觀犯意
    之一攻擊目的，自難以其傷勢稍重，即認有重傷未遂甚或殺
    人未遂情事，檢察官亦係以傷害起訴，非以重傷害起訴，原
    審認係重傷，尚有未洽，檢察官循告訴人聲請上訴謂原判決
    量刑過輕，被告蘇團達上訴謂係正當防衛否認犯罪，雖均無
    理由，惟原判決既有可議，自應予撤銷改判，審酌被告蘇團
    達因細故與告訴人發生爭執互毆，竟持武士刀砍傷告訴人，
    致其受有如事實欄所載之傷害，並使告訴人左手機能損傷，
    造成之實害非輕，迄今又未與告訴人達成和解，未賠償告訴
    人所受損害，復矢口否認犯罪，犯後態度非佳，難認已有悔
    意，及其動機、目的、手段、智識程度為國中畢業及家庭經
    濟狀況小康等一切情狀，爰量處有期徒刑1 年6 月。至被告
    蘇團達持以砍傷告訴人之武士刀1 把，雖為被告所有供犯罪
    所用之物，惟該把武士刀並未扣案，且經被告蘇團達於97年
    7 月22日與告訴人互毆後，受傷前往醫院就診途中予以丟棄
    ，業據被告陳明在卷（見警卷第6 頁），應認業已滅失，爰
    不予宣告沒收，附此敘明。
據上論結，應依刑事訴訟法第369 條第1 項前段、第364 條、第
299 條第1 項前段，刑法第277條第1項，判決如主文。
本案經檢察官許月云到庭執行職務。
中    華    民    國   100    年    1     月    18    日
                    刑事第八庭  審判長法  官  洪兆隆
                                      法  官  郭玫利
                                      法  官  張盛喜
以上正本證明與原本無異。
被告不得上訴。
檢察官如不服本判決應於收受本判決後10日內向本院提出上訴書
狀，其未敘述上訴理由者，並得於提起上訴後10日內向本院補提
理由書狀（均須按他造當事人之人數附繕本）「切勿逕送上級法
院」。
中    華    民    國   100    年    1     月    18    日
                                      書記官  齊椿華
附錄本件判決論罪科刑法條：
刑法第277 條
傷害人之身體或健康者，處三年以下有期徒刑、拘役或一千元以
下罰金。
犯前項之罪因而致人於死者，處無期徒刑或七年以上有期徒刑；
致重傷者，處三年以上十年以下有期徒刑。